臺灣高雄地方法院民事判決　九十三年度訴字第九六三號
　　原　　　　告　美商花旗銀行股份有限公司
　　法定　代理人　丁○○
　　訴訟　代理人　甲○○
　　送達　代收人　丙○○
　　被　　　　告　乙○○
　　兼訴訟代理人　戊○○
當事人間請求撤銷債權等事件，本院於民國九十三年八月六日言詞辯論終結，判決如
下：
    主      文
被告戊○○與被告乙○○間，就如附表一所示之房地，於民國九十一年四月二十九日
，所為之夫妻贈與債權行為，均應予撤銷。
被告戊○○與被告乙○○間，就如附表一所示之房地，於民國九十一年五月三日，所
為之移轉所有權之物權行為，均應予撤銷。
被告戊○○與被告乙○○就如附表一所示之房地，於民國九十一年五月三日，以夫妻
贈與為原因，申請由高雄縣鳳山地政事務所為之所有權移轉登記，均應予塗銷。
訴訟費用由被告負擔。
    事實及理由
一、原告主張：訴外人藍偉中邀同被告戊○○為連帶保證人，於民國八十四年九月十
    八日向原告借款新台幣（下同）六百三十二萬四千七百五十八元（以下簡稱系爭
    借款債務），並約明自借款日起按月平均攤還本息，嗣因藍偉中自九十一年三月
    二十日起未按期攤還本息，系爭借款債務依約即視同全部到期，戊○○既為連帶
    保證人，依法本應同負清償責任。詎戊○○於同年四月二十四日收受原告之催繳
    通知後，為逃避系爭借款債務之履行，竟於同年四月二十九日，將名下僅存之財
    產即如附表一所示房地（以下簡稱系爭房地），無償贈與其妻即被告乙○○，並
    隨即於同年五月三日辦妥移轉登記手續。迄至九十二年十一、十二月間，因藍偉
    中所有之抵押物經拍賣後猶不足償付系爭借款債務，致原告須續就戊○○所有之
    物為執行之故，原告始透過戊○○住所資料進行反查，而發覺前述贈與情事，嗣
    經私下催請被告二人回復登記原狀，不料被告二人竟空執信託關係為由，加以拒
    絕，為此爰於知悉後一年內，依據民法第二百四十四條第一項、第四項前段等規
    定，提起本訴，求為判決：如主文所示。
二、被告則以：戊○○固因任藍偉中之連帶保證人等故，而尚積欠原告系爭借款債務
    ，惟系爭房地本係乙○○（委託人）於九十年間買受後再信託予戊○○（受託人
    ）者，只是斯時被告二人不知應另行辦理信託登記，才錯誤登記為由戊○○直接
    買受取得，戊○○自始並未享有系爭房地之實質所有權，是以系爭房地亦非屬戊
    ○○之責任財產，而不受戊○○之債權人即原告所追索；至被告二人於九十一年
    五月間，另以贈與之名目所為債、物權行為，則係被告二人合意終止前揭信託關
    係後，基於使系爭房地形式、實質所有人合一之目的，所進行之調整，更難謂已
    對原告造成任何損害。再者，系爭房地乃係戊○○任保證人之後始買入者，原告
    於締約之初，本不具備拍賣系爭房地加以取償之正當期待；另戊○○一直以來均
    善盡保證人責任，而盡力督促主債務人藍偉中還款，原告卻猶然堅為撤銷債、物
    權行為及塗銷登記（回復原狀）等請求，實屬無理由等語置辯，均一致求為判決
    ：駁回原告之訴。
三、原告主張戊○○自八十四年九月十八日起，即因任系爭借款債務連帶保證人之故
    ，而積欠原告款項迄今；且戊○○於九十年三月二十九日，以買賣完名義自訴外
    人龍騰建設股份有限公司取得系爭房地後，即一直為系爭房地名義上之所有人，
    迄至九十一年四月二十九日，才又以夫妻贈與之名義，轉讓予乙○○，並於同年
    五月三日完成移轉登記手續；又戊○○將系爭房地移轉予乙○○後，名下再無其
    他不動產等有價值之財產；及原告殆於九十二年十二月間，始透過戶籍反查發覺
    前揭移轉情事，並即於九十三年四月間提起本件撤銷訴訟等節，業據提出與所述
    相符之消費性借款暨擔保透支約定書、本票、帳卡、抵押物拍賣裁定、臺灣桃園
    地方法院九十一年度執二字第二一三二一號分配表、本票裁定暨確定證明、財政
    部台北市國稅局財產歸屬資料清單、土地登記謄本、建物登記謄本、高雄縣鳳山
    地政事務所異動索引表等件為證，並經本院職權向高雄縣鳳山地政事務所調取系
    爭房地於九十一年五月三日之移轉登記資料全卷，核閱屬實，且被告對此亦不爭
    執，自堪信為真實，則以登記之形式為據，債務人戊○○於九十一年四、五月間
    ，將系爭房地贈與配偶乙○○之無償行為，確已害及原告之債權自明。
四、按債務人所為之無償行為，有害及債權者，債權人得聲請法院撤銷之；債權人依
    第一項之規定聲請法院撤銷時，得並聲請命受益人回復原狀；民法第二百四十四
    條第一項、第四項前段已分別定有明文。雖被告另抗辯系爭房地，本為乙○○實
    質所有，只是自九十年起至九十一年間，曾一度信託在戊○○名下，在該段受託
    期間中，原告本不得以戊○○債權人之身分，對系爭房地為任何之執行行為，嗣
    經回復為乙○○所有，實質上也未曾對原告造成任何損害云云；且基於信託財產
    之獨立性，受託人等之債權人，確實尚不得就信託財產為強制執行等追索行為（
    信託法第十二條第一項前段參照），惟被告之前揭抗辯究否可採，仍須以下列二
    爭點為斷：(一)被告抗辯之信託行為是否確實存在？及(二)該信託行為是否足資對抗
    原告？經查：
  (一)被告固提出匯款回條數紙，作為被告二人間確有信託關係存在之證明。惟按信託
    關係，乃係基於信託人與受託人間合意訂立信託契約而發生，尚非可僅憑爭執標
    的為登記名義人以外之人所出資購買，即謂該出資者與登記名義人間，存有信託
    關係（最高法院七十六年度台上字第二二七六號判決意旨參照），是以前揭匯款
    回條縱足為戊○○就購買系爭房地自備款之部分，並未實際出資之證明，然尚不
    得執此遽為戊○○係受乙○○之信託，始為系爭房地之登記名義人者之認定。況
    經本院訊問後，被告二人均一致陳稱：九十年間購買房地時，因乙○○自有之資
    金仍嫌不足，被告二人遂共同向銀行貸款新台幣二百萬元，且為避免戊○○日後
    沒有繼續該筆清償貸款之意願，才決定讓戊○○也享有二分之一房地權利，而將
    系爭房地直接登記在戊○○名下，詎料戊○○旋即失業，致貸款部分實際上亦均
    由乙○○獨力繳交，被告二人方又於九十一年間達成協議，將系爭房地移轉予乙
    ○○名下，以資補償等語，更足認戊○○乃係以向銀行借款之方式為出資，而買
    賣取得系爭房地之所有權，嗣又將系爭房地贈與乙○○，以補償乙○○獨立償付
    銀行貸款之辛勞，被告二人間自始未曾就系爭房地成立何信託關係至明。
  (二)末按以應登記之財產權為信託者，非經信託登記，不得對抗第三人，信託法第四
    條第一項亦規定甚明。查系爭房地所有權變動之原因，或為買賣，或以夫妻贈與
    為名義均業已認定如前，系爭房地既未曾有信託登記之外觀，則被告二人間縱確
    就系爭房地存有信託關係，也無足對抗為第三人之原告。
五、綜上，被告尚無從舉證證明被告二人就系爭房地間，確存有足資對抗原告之信託
    關係，是以戊○○於九十一年四、五月間，將系爭土地移轉予乙○○之行為，在
    形式及實質上，均應認係無償贈與行為，且已侵害原告對戊○○享有之系爭借款
    債權。本件原告依民法第二百四十四條第一項、第四項前段等規定，請求撤銷被
    告二人間，就系爭房地，於九十一年四月二十九日所為之夫妻贈與債權行為，及
    於九十一年五月三日所為移轉所有權之物權行為；並請求塗銷被告二人間，就系
    爭房地，於九十一年五月三日，以夫妻贈與為原因，申請由高雄縣鳳山地政事務
    所為之所有權移轉登記，均屬有理由，應予准許。
六、本件事證已臻明確，至被告另抗辯被告戊○○任保證之初，名下本無系爭房地，
    且其一直以來均盡力督促主債務人還款云云，及兩造其餘之攻擊防禦方法，因債
    務人責任財產之範圍，本及於契約存續中所增加之一切財產，另保證人所負擔者
    ，乃係代為清償之責任，而非僅以督促主債務人清償為限等故，而核均與判決結
    果不生影響，爰不一一論述，併與指明。
七、據上論結，本件原告之訴為有理由，依民事訴訟法第七十八條，判決如主文。
中　　　華　　　民　　　國　　九十三　　年      九      月      十      日
                                  民事鳳山庭
~B審判長法　官　王伯文
~B      法　官　蔡廣昇
~B      法  官　莊珮吟
正本係照原本作成。
如不服本判決，應於送達後廿日內，向本院提出上訴狀並表明上訴理由，如於本判決
宣示後送達前提起上訴者，應於判決送達後十日內補提上訴理由書（須附繕本）。
中　　　華　　　民　　　國　　九十三　　年      九      月      十      日
~B法院書記官　王世雄
~F0;
附表一
┌──┬───────┬───────────────┬─────┬────────────────┐
│編號│ 標        的 │標                          示│ 所有權利 │備                          註  │
│    │              │                              │ 範    圍 │                                │
├──┼───────┼───────────────┼─────┼────────────────┤
│ 一 │ 土地（建地） │高雄縣鳳山市○○段九八之八地號│ 二分之一 │                                │
├──┼───────┼───────────────┼─────┼────────────────┤
│ 二 │ 四層樓建物   │高雄縣鳳山市○○段第九七建號  │ 二分之一 │位於編號一之建地上              │
│    │              │                              │          │門牌號碼：高雄縣鳳甲二街七六號  │
└──┴───────┴───────────────┴─────┴────────────────┘
